【裁判字號】    99,簡上,200
【裁判日期】    990908
【裁判案由】    履行協議
【裁判全文】
臺灣高雄地方法院民事判決             99年度簡上字第200號
上  訴  人  甲○○
訴訟代理人  黃永隆律師
被上訴人    乙○
訴訟代理人  蔡祥銘律師
            蔡晉佑律師
上列當事人間履行協議事件，上訴人對於民國99年4月9日本院高
雄簡易庭98年度雄簡字第2407號第一審判決提起上訴，經本院於
民國99年8月11日言詞辯論終結，判決如下：
    主      文
原判決關於駁回上訴人後開第二項之請求及訴訟費用之部分均廢
棄。
被上訴人應給付上訴人新臺幣玖萬陸仟玖佰元，及自民國九十八
年七月十一日起至清償日止，按週年利率百分之五計算之利息。
其餘上訴駁回。
第一、二審訴訟費用，由被上訴人負擔三分之一，餘由上訴人負
擔。
    事實及理由
一、上訴人起訴主張：被上訴人原係高雄市私立東林文理補習班
    （下稱東林補習班）之負責人，上訴人於民國93年起受僱於
    東林補習班擔任執行班主任一職，負責補習班一般行政事務
    ，包括電話訪問、招生以及班導師工作事務分配等業務。東
    林補習班招生補習範圍包括國文、英文、數學、理化及自然
    等科目，每4個月為1期，單科定價為新臺幣（下同）12,000
    元，然補習班有授予招生老師減少一定學費之權限，以便與
    學生家長進行學費繳納之磋商。又上訴人在東林補習班屬執
    行主任一職，並不負責實際招生事宜，但被上訴人因補習班
    學生人數有所增加，及上訴人擔任執行主任確屬辛勞等考量
    ，經上訴人向被上訴人爭取其亦得領取招生獎金，被上訴人
    乃以個人名義簽立承諾書予上訴人，其上記載「茲承諾自97
    年7月1日起至98年7月1日止，東林文理補習班每科次學生，
    每期4個月，超過1萬元部分，由乙○薪資扣予招生獎金給甲
    ○○。立承諾書人：乙○」（下稱系爭承諾書）。然被上訴
    人自簽立承諾書後，並未依約給付已收取學費超過1 萬元之
    部分給上訴人，而依照東林補習班之學費收入日記帳本記載
    之時間固僅至98年1 月23日止，然因學費收入固定以每4 個
    月為1 期單科計算，在學生人數及所繳學費收入不變條件之
    情況下，可由前一期所收取之學費推算出當期之學費收入，
    是依據日記帳本有記載之部分，被上訴人尚未給付上訴人招
    生獎金212,800 元，另依據推估計算98年1 月23日以後至承
    諾書約定之98年7 月1 日止之無日記帳本記載之學費收入，
    被上訴人尚未給付上訴人該部分招生獎金應為88,000元，合
    計共300, 800元，上訴人僅請求292,000 元，為此，爰依系
    爭承諾書，請求被上訴人給付上開款項，並聲明：被上訴人
    應給付上訴人292,000 元，及自起訴狀繕本送達之翌日起至
    清償日止，按週年利率5%計算之利息。
二、被上訴人則以：伊原為東林補習班之合夥人之一，依補習班
    之制度，負責招生之職員，對其推介、招進補習班就讀之學
    生，有發放招生獎金之制度，以鼓勵職員努力於招生業務，
    惟因上訴人係執行主任一職，薪資已較一般職員高，且非專
    職於招生業務，故依補習班規定，並無招生獎金制度之適用
    。上訴人曾於97年6 月間向伊爭取其亦應有招生獎金制度之
    適用，伊向上訴人表示，上訴人非專職負責招生，若僅因招
    生組職員不在，臨櫃學生由上訴人處理即發放獎金，並不公
    平，然嗣後伊為鼓勵上訴人對於招生業務亦有貢獻，且衡量
    該獎金之發放未獲得其他合夥人之同意及破壞補習班制度，
    乃私自與上訴人約定，若由上訴人所推介之學生就讀，單科
    收費超過1 萬元以上者，就超過1 萬元之部分，由伊之薪資
    中支付予上訴人，作為上訴人之招生獎金，而因上訴人非專
    職招生業務，其招生之學生人數本即不多，故從97年7 月起
    至10月止，伊每月月底均已與上訴人結算，且因金額不高，
    均於當月給付現金完畢，上訴人嗣後於97年10月31日離職，
    於同年11月3 日亦已簽立切結書就上訴人在補習班之所有債
    權債務結清，則其自離職起已非東林補習班之員工，且無推
    介學生就讀之業績，自無再領取招生獎金之理由等語資為抗
    辯，並聲明：上訴人之訴駁回。
三、原審經審理結果，就上訴人之上開請求為全部敗訴之判決，
    上訴人不服提起上訴，並補稱：系爭承諾書已由被上訴人詳
    為承諾就東林補習班每科次學生每期四個月學費超過1萬元
    部分給予上訴人招生獎金，並無文義不明之處，亦無參酌東
    林補習班設立招生獎金發放制度以為解釋，若須依東林補習
    班之發放制度，並限於伊實際招生者始可領取獎金，則伊依
    有原有制度請領獎金即可，何必另由被上訴人書立系爭承諾
    書之必要，再伊並不負責實際招生事宜，如依原判決解釋，
    則將永無適用系爭承諾書以請領招生獎金之餘地，是原判決
    認事用法顯有錯誤，故被上訴人應依承諾書之約定，並依伊
    提出而由證人丙○○所制作之日記帳冊所載學費超過1 萬元
    部分給付招生獎金，又該日記帳冊影本係依日期、學生姓名
    、補習科目、收入詳為記載而未有中斷，顯非臨訟製作，自
    有相當之證據力，而得作為履行承諾之計算依據等語，並於
    本院聲明：(一)原判決廢棄。(二)上開廢棄部分，被上訴人應給
    付上訴人292,000 元，及自起訴狀繕本送達之翌日起至清償
    日止，按週年利率5%計算之利息。被上訴人則補稱：系爭承
    諾書之招生獎金係依東林補習班之獎金制度而發放，且限於
    上訴人推介學生為限，又該招生獎金均已按月結清，而上訴
    人所提出之日記帳冊影本並非原始帳本，且證人丙○○亦無
    法確認該影本帳冊係原始帳，復與東林補習班所使用之存款
    帳戶之對帳單不符，自難認為真正，亦不得據以作為計算招
    生獎金之依據負擔等語，並聲明：(一)上訴駁回。
四、兩造不爭執事項：
  (一)東林補習班內部為合夥組織，而被上訴人於上訴人任職時係
    該補習班之實際負責人，嗣於97年11月17日被上訴人將該補
    習班合夥股權讓與合夥人吳瑞恒，由吳瑞恒擔任負責人，又
    上訴人於93年起受僱於東林補習班擔任執行班主任一職，負
    責補習班一般行政事務，包括電話訪問、招生以及班導師工
    作事務分配等業務。
  (二)東林補習班招生補習範圍包括國文、英文、數學、理化及自
    然等科目，每4 個月為1 期，單科定價為12,000元。
  (三)上訴人在東林補習班屬執行主任一職。
  (四)因上訴人曾於97年6 月間向被上訴人爭取領取招生獎金，被
    上訴人為鼓勵上訴人對於招生業務亦有貢獻，乃私自與上訴
    人約定，並以個人名義簽立承諾書予上訴人，其上記載「茲
    承諾自97年7 月1 日起至98年7 月1 日止，東林文理補習班
    每科次學生，每期4 個月，超過1 萬元部分，由乙○薪資扣
    予招生獎金給甲○○。立承諾書人：乙○」。
  (五)上訴人於97年10月31日離職，於同年11月3 日並簽立切結書
    ，切結書內容詳卷。
  (六)在東林補習班任職招生人員者，並無續補獎金之發放。
五、本院之判斷：
    上訴人主張被上訴人依據系爭承諾書負有給付其招生獎金共
    292,000 元之義務，然為被上訴人所否認，並以前揭情詞置
    辯，是本件之爭點厥為：依系爭承諾書所示，被上訴人同意
    給付上訴人招生獎金之範圍是否僅限於上訴人所招收之學生
    ？上訴人於東林補習班離職後，是否仍得要求被上訴人給付
    招生獎金？招生獎金係限於新招之學生或包括續補之學生？
    經查：
  (一)按解釋契約，固須探求當事人立約時之真意，不能拘泥於契
    約之文字，但契約文字業已表示當事人真意，無須別事探求
    者，即不得反捨契約文字而更為曲解（最高法院17年上字第
    1118號判例參照）。
  (二)本件因上訴人於97年間係擔任東林補習班之執行主任，並負
    責者全東林補習班之招生事務，其曾於97年6月間向被上訴
    人爭取領取招生獎金，被上訴人為鼓勵上訴人對於招生業務
    亦有貢獻，乃私自與上訴人約定，並以其個人名義簽立系爭
    承諾書予上訴人，而系爭承諾書上係記載「茲承諾自97年7
    月1 日起至98年7 月1 日止，東林文理補習班每科次學生，
    每期4 個月，超過1 萬元部分，由乙○薪資扣予招生獎金給
    甲○○。立承諾書人：乙○」等語，為兩造所不爭執，是依
    上開承諾書所載之文義，既已約明被上訴人應就東林文理補
    習班每科次學生，每期4 個月，超過1 萬元部分給付上訴人
    招生獎金，且此亦未為其他限制或約定，以此文字並無不明
    或有該行業特有之隱意而須為解釋始得正確適用之情形，則
    上訴人主張被上訴人應就東林補習班自97年7 月1 日起全部
    每科次學生每期4 個月而超過1 萬元部分計算並給付其招生
    獎金，自屬有據。
  (三)被上訴人雖抗辯上開承諾書約定係指由上訴人親自推介招生
    之學生為限始給予獎金云云。惟系爭承諾書並未有如此之限
    制已如前述；又證人黃鐀霆乃證述：我有看過系爭承諾書，
    是兩造簽立承諾書後拿給我看，因被上訴人說最後要總結算
    補習班的招生獎金給上訴人，只要學生學費超過一萬元部分
    都要給上訴人等語（見原審卷第52頁），而證人黃鐀霆與兩
    造並無夙怨，又其自陳係東林補習班之原合夥人之一，已據
    提出合夥契約為憑（見本院卷第56頁至第58頁），且被上訴
    人亦援用證人吳瑞恒之證述承稱黃鐀霆係東林補習班之招生
    組長等情（見原審卷第109 頁、本院卷第59頁），足見證人
    黃鐀霆應就當時東林補習班之行政事務及招生獎金制度甚為
    明瞭，衡情應無故為不利於被上訴人之證述，故其所證難認
    子虛，是據其證言亦足認定上訴人主張只要係東林補習班招
    生之學生學費超過1 萬元部分，被上訴人即承諾應給予獎金
    ，並無限制係上訴人所招生推介者為限等節為真，而被上訴
    人上開抗辯既與系爭承諾書文義未合，亦與證人黃鐀霆所述
    不符，實難採信。
  (四)再者，被上訴人既自承東林補習班招生獎金發放制度，原即
    針對負責招生之職員，為鼓勵其努力創造業績而制定之獎勵
    辦法，而上訴人係執行主任，薪資較一般職員為高，且非專
    職於招生業務者，並無招生獎金，此獎金之發放亦未獲其他
    合夥人（即證人吳瑞恒）同意，破壞補習班制度，故被上訴
    人同意自其薪資支付予上訴人等語（見原審卷第59頁、第60
    頁），核其所述與證人即東林補習班現任負責人吳瑞恒於原
    審到庭證稱：上訴人當時在東林補習班擔任執行主任，負責
    補習班的所有事務，伊只知道發放獎金之標準，但實際金額
    之計算是被上訴人在處理。被上訴人曾經向伊提到上訴人想
    要比照招生人員，就其招收學生領取招生獎金，但伊予以拒
    絕，因上訴人是執行主任本來薪水就比較高，且也是負責帶
    領下面執行人員的管理人員，若也領取招生獎金，會破壞制
    度，況且補習班也沒有這麼多的資金，所以伊向被上訴人說
    ，如果你要答應你自己去負責等語（見原審卷第83頁至第84
    頁）相符，兩造對證人所述亦表示無意見，足見當時上訴人
    因任職補習班之執行主任，職務上為統籌負責整個補習班執
    行行政業務，並係帶領實際從事招生業務者之管理人員，自
    與一般招生職員有異，而無招生獎金制度之適用，亦無可能
    親自招生以領取招生獎金，當無從比照專職招生人員以招生
    方式領取招生獎金，否則將與東林補習班之獎金發放制度不
    符；而衡諸被上訴人明知此情而仍會另行承諾簽具系爭承諾
    書由其以個人薪資支付上訴人招生獎金，顯係欲跳脫東林補
    習班之發放獎金制度限於招生人員者，並以鼓勵對執行招生
    業務亦有重大貢獻之管理者即上訴人而為，故依當時之立具
    系爭承諾書之情形，應認被上訴人有意使東林補習班當時全
    部每科次招生學生學費超過1 萬元部分予以上訴人獎金較符
    事實，否則其即無須另立此之承諾即是，是上訴人其依系爭
    承諾書之約定，請領自97年7 月1 日起之東林補習班每科次
    學生每期4 個月而超過1 萬元部分之招生獎金自屬有據。惟
    招生獎金既係為激勵職員盡力於招生業務之獎勵辦法，自係
    為鼓勵在職人員之辛勞而為之獎勵，是離職人員並無領取招
    生獎金之可能乃屬事理之當然；而上訴人既係本於其對招生
    業務亦付出辛勞，為比照其他實際招生人員之獎勵方法而要
    求被上訴人承諾發放招生獎金，則被上訴人出具系爭承諾書
    應足以認定係為鼓勵當時在職且對招生業務亦具有貢獻之上
    訴人所為，是該系爭承諾書雖定有一定期間，惟在兩造並無
    預期上訴人嗣會在期間中離職之可能性，且其簽立目的既係
    為鼓勵在職之上訴人對東林補習班之貢獻，此自以上訴人仍
    在職時始有適用始符事理，否則即喪失承諾之獎勵目的；而
    上訴人既已於97年10月31日自東林補習班離職，此為兩造所
    不爭執，依上開說明其自不得再就離職後至98年7 月1 日止
    之期間東林補習班所招收學生向被上訴人領取招生獎金，故
    上訴人所可領取之招生獎金僅限於自97年7 月1 日起至97年
    10月31日止東林補習班每科次學生每期4 個月而超過1 萬元
    部分之招生獎金，上訴人逾此部分而請求被上訴人發放自97
    年11月1 日起至98年7 月1 日止招生獎金核屬無據。
  (五)而按當事人已證明受有損害而不能證明其數額或證明顯有重
    大困難者，法院應審酌一切情況，依所得心證定其數額。」
    民事訴訟法第222條第2項定有明文。本件被上訴人既已出具
    系爭承諾書承諾予以上訴人領取自97年7月1日起之東林補習
    班當時招生之學生學費超過1 萬元部分之獎金已如前述，而
    上訴人主張被上訴人迄今仍未為給付，乃請求依承諾書之約
    定給付招生獎金，以提出系爭承諾書及東林補習班日記帳本
    影本為證，惟被上訴人則以其業已按月與上訴人以現金結清
    置辯（見原審卷第51頁），然為上訴人所否認（見原審卷第
    51頁），被上訴人復無法舉證證明確有支付招生獎金款項予
    上訴人之情，是難認被上訴人業已依系爭承諾書給付完畢，
    是上訴人請求給付短欠之招生獎金自屬有據。又上訴人主張
    應以已提出之證二日記帳本影本計算所得領取之招生獎金等
    語，惟被上訴人抗辯該日記帳係屬影本且非真正等語，本院
    審酌該日記帳本係屬影本而不得逕認為真正，惟斟酌該帳冊
    所記載之學生姓名後即緊接記載該生補習科目、期間及學費
    收入，且就國字及其後緊接補習期間之數字及收入金額之數
    字之筆跡均相彷彿，理應係同一人所為，復由收入金額數字
    亦與學生補習期間之學費相當，折扣部分亦無特別異常之處
    ；再據證人黃鐀霆證述：該證物二之收入明細資料是補習班
    的現金收入支出帳冊，上面的字是會計寫的等語（見本院卷
    第52頁），證人丙○○證述：其係東林補習班之櫃檯，證二
    帳冊字跡係其所為，國字部分係其所寫等語（見本院卷第32
    頁、第33頁），並據證人吳瑞恒證述：表示因東林補習班遭
    人侵入致部分原始帳冊已不見等情（見原審卷第87頁），是
    在無從確認東林補習班於97年7 月1 日起至上訴人於97年10
    月31日離職止之日記帳冊原始資料為何，然由證人所述及日
    記帳冊記載之情並無違常之處，應認由上訴人所提出之日記
    帳冊影本已足判斷學生補習學費之相當金額，而揆諸前揭規
    定，倘要求上訴人提出日記帳冊之原本顯有重大困難，亦課
    予其過重之舉證責任，是有關此部分應認已與上開民事訴訟
    法第222 條第2 項「已證明受有損害而不能證明其數額」之
    情形相符，應斟酌上開一切情況，認定其所得請求之招生獎
    金以上開日記帳冊影本所載之學費計算招生獎金為96,900元
    較為相當及妥適，惟逾此部分則無理由。
  (六)末就上訴人僅能依系爭承諾書向被上訴人請求自97年7月1日
    起至離職時之97年10月31日止之招生獎金已如前述，是就招
    生獎金是否包含98年1 月以後之續補獎金之爭點，即無庸再
    行審論，亦併指明。
六、綜上所述，上訴人依據系爭承諾書之約定，請求被上訴人就
    東林補習班每科次學生學費超過1 萬元之部分給付招生獎金
    96,900元，及自起訴狀繕本送達翌日起即98年7 月11日至清
    償日止，按週年利率5%計算之利息，為有理由，應予准許，
    逾此範圍之部分為無理由而應予駁回。又原審未予詳查而為
    上訴人全部敗訴之判決，尚有未洽。上訴意旨指摘原判決不
    當，求予廢棄改判，而於本院所認被上訴人應給付予上訴人
    上開金額及法定遲延利息之部分為有理由，而逾前開範圍之
    部分，上訴即無理由，爰由本院予以廢棄原判決不當之部分
    ，另判決如主文第2 項所示，並駁回上訴人其餘之上訴部分
    。
七、本件事證已臻明確，兩造其餘攻擊防禦方法及舉證，核與判
    決結果不生影響，爰不逐一論駁，併此敘明。
八、據上論結，本件上訴為一部有理由，一部無理由，依民事訴
    訟法第436 條之1 第3 項、第450 條、第449 條第1 項、第
    79條，判決如主文。
中    華    民    國    99    年    9     月    8     日
                  民事第四庭  審判長法  官  黃宏欽
                                    法  官  陳樹村
                                    法  官  楊淑珍
以上正本證明與原本無異。
本判決不得上訴。
中    華    民    國    99    年    9     月    8     日
                                    書記官  吳良美

司法院資訊處製作；財團法人民間司法改革基金會備份。
